【裁判字號】    99,訴,616
【裁判日期】    990630
【裁判案由】    確認董事關係不存在
【裁判全文】
臺灣高雄地方法院民事判決               99年度訴字第616號
原      告  甲○○
被      告  新祥貴通運股份有限公司
法定代理人  乙○○
上列當事人間請求確認董事關係不存在事件，本院於民國99年6
月18日言詞辯論終結，判決如下：
  主  文
確認原告與被告間董事委任關係不存在。
原告其餘之訴駁回。
訴訟費用由被告負擔。
  事實及理由
甲、程序部分
一、被告經合法通知，未於言詞辯論期日到場，核無民事訴訟法
    第386 條各款所列情形，爰依原告聲請，由其一造辯論而為
    判決。
二、按「股份有限公司應由董事長對外代表公司，惟公司與董事
    間訴訟，除法律另有規定外，則由監察人或股東會所選任之
    人代表公司為訴訟，公司法第208 條第3 項、第213 條定有
    明文，其立法目的乃恐董事長代表公司對董事起訴，難免有
    循私之舉。若公司已解散行清算程序，公司董事雖不得以董
    事身分執行職務，而應由清算人執行清算事務，但公司之清
    算，原則上以董事為清算人，除非公司法或章程另有規定或
    股東會另選清算人時，不在此限（公司法第322 條第1 項）
    。且清算人於執行清算事務範圍內，除另有規定外，其權利
    義務與董事同（公司法第324 條）。是董事原則上應為清算
    人，且清算人之權利義務與董事同，則董事以清算人身分對
    董事為為訴訟，亦難免有循私之舉。依同一法理，仍不宜由
    董事以清算人身分對董事為訴訟。再查清算中，公司股東會
    與監察人依然存續，對董事之訴訟依法仍應由監察人或股東
    會所選任之人代表公司為之，始為適法。」最高法院94年度
    台上字第230 號裁判要旨及台灣高等法院暨所屬法院96年度
    法律座談會民事類提案第22號法律問題討論意見暨審核意見
    可資參照。
三、經查，原告主張遭冒名登記為被告新祥貴通運股份有限公司
    （下稱新祥公司）之董事，有提起本件確認之訴之必要，而
    新祥公司原登記有董事長丙○○即蔣志立（下稱丙○○）、
    董事則為原告、劉宇暉及監察人乙○○，然該公司業於民國
    97 年10 月29日經主管機關廢止公司登記在案，董事會已不
    存在，其中劉宇暉復於另案刑事偽造文書偵查中表示其亦係
    遭丙○○冒名登記為新祥公司之董事，此經本院依職權調閱
    台灣高雄地方法院檢察署98年度他字第4249號偵查卷查明無
    誤（第67頁）。故依上所述，本件原告與被告新祥公司間之
    確認董事間委任關係不存在之訴訟，自應以監察人乙○○為
    新祥公司之法定代理人，始為適法。是乙○○辯稱應以原董
    事長丙○○為法定代理人，尚無可採，合先敘明。
乙、實體方面：
一、原告主張：伊與新祥公司之原負責人丙○○為朋友關係，丙○○於81年間詢問伊是否願意擔任新祥公司之股東，並表示
    沒有責任，伊始同意擔任股東，並提供身分證影本辦理登記
    ，詎丙○○在未徵得伊同意，復未通知伊出席參與公司之股
    東臨時會及董事臨時會之情形下，竟偽造新祥公司81年4 月
    2 日之股東臨時會會議紀錄，並選任伊為董事，又偽造同日
    之董事會會議紀錄，選任丙○○為董事長，進而持以向主管
    機關高雄市政府建設局辦理新祥公司變更登記。嗣於91年間
    ，伊因聽聞被告公司財務出現問題，曾要求丙○○將伊股東
    名義以退股方式辦理，丙○○僅口頭同意，但均未處理，竟
    又於94年2 月24日新祥公司之董事會議事錄簽到簿、董事（
    監察人）願任同意書上，偽造伊之簽名及印文；至96年間，
    伊已完全無法聯絡到丙○○，復於同年接獲財政部台灣省南
    區國稅局94年度綜合所得稅核定通知書，核定伊於94年度自
    被告公司獲得股利新台幣（下同）129,508 元，致伊退稅額
    減少，且因此董事身分遭財政部高雄市國稅局追繳違章罰鍰
    高達3,583,781 元，故伊是否仍具新祥公司董事身分之法律
    關係存否不明確，使其在私法上之地位有受侵害之危險，自
    有訴請確認伊與被告間董事委任關係不存在之必要，爰聲明
    請求：(一)確認兩造間之董事委任關係不存在，(二)被告公司應
    塗銷原告擔任董事之登記。
二、被告未於言詞辯論期日到場，亦未提出書狀作何聲明或陳述
    。
三、按確認法律關係之訴，非原告有即受確認判決之法律上利益
    者，不得提起之。民事訴訟法第247 條第1 項定有明文。又
    所謂即受確認判決之法律上利益，係指法律關係之存否不明
    確，原告主觀上認其在法律上之地位有不安之狀態存在，且
    此種不安之狀態，能以確認判決將之除去者而言，若縱經法
    院判決確認，亦不能除去其不安之狀態者，即難認有受確認
    判決之法律上利益。最高法院52年台上字第1237號著有判例
    可資參照。經查，原告主張其與新祥公司間並無任何董事委
    任關係存在，並於91年間請求股東退股，與被告公司間已無
    董事委任關係，惟其卻遭稅捐機關以新祥公司董事身分核課
    股利所得，及追繳違章罰鍰高達3,583,781 元，使兩造間是
    否仍存有委任之法律關係即有不明之處，且原告主觀上認其
    在法律上之地位有不安之狀態存在，而此種不安之狀態，確
    能以確認判決將之除去，是本件原告所提起之確認之訴有確
    認利益甚明，應予准許。
四、又原告主張係遭丙○○冒名簽到出席記錄，及偽造董事願任
    同意書等情，業經丙○○於原告對其提起刑事偽造文書告訴
    之偵查程序中坦承不諱（同上偵查卷第57至58頁），另經本
    院調取新祥公司變更登記之申請資料、94年2 月24日董事會
    議事錄簽到簿及董事願任同意書（94年2 月24日至97年2 月
    23 日 止），其上「陳秀月」之簽名，尚與刑事偽造文書偵
    查卷附原告親簽者不相符合（同上98年度他字第4249號卷第
    24頁），又原告早於85年2 月23日申請改名為甲○○，經戶
    政機關於同年3 月4 日核准登記在案，有戶籍謄本附卷可稽
    （同上偵查卷第5 頁），衡情原告若有意出任新祥公司之董
    事會及出任董事應會以「甲○○」簽名，較符常情。被告經
    合法通知，復未到庭爭執，亦未提出書狀作何聲明或陳述，
    故本院綜合上開各節足認原告主張，堪信為真實。從而原告
    請求確認其與被告間董事委任關係不存在，為有理由，應予
    准許。
五、至原告另訴請被告應塗銷董事登記乙節，因被告公司既經主
    管機關高雄市政府於97年10月29日以高市府建二公字第0970
    1509780 號函廢止登記在案，公司之董事會因此不存在，原
    告為董事之登記並經註銷在案，有被告公司變更登記表附卷
    可參，且依本件確認訴訟之結果即確認兩造間之董事委任關
    係不存在，即可達成原告提起本件訴訟之確認利益。從而，
    原告另訴請被告公司應塗銷其擔任董事之登記，核無必要，
    該部分請求自應駁回。
六、據上論結，原告之訴為一部有理由、一部無理由，應依民事
    訴訟法第385 條第1 項前段、第78條，判決如主文。
中    華    民    國    99    年    6     月    30    日
                  民事第五庭法  官  蘇姿月
正本係照原本作成。
如不服本判決，應於送達後20日內，向本院提出上訴狀並表明上
訴理由，如於本判決宣示後送達前提起上訴者，應於判決送達後
10日內補提上訴理由書（須附繕本）。
中    華    民    國    99    年    6     月    30    日
                            書記官  林秀敏

司法院資訊處製作；財團法人民間司法改革基金會備份。
